臺灣高等法院刑事判決
109年度上易字第1137號
上  訴  人  臺灣臺北地方檢察署檢察官
被      告  李盈寬



選任辯護人  黃世瑋律師
上列上訴人因被告犯侵占案件，不服臺灣臺北地方法院109年度
易字第166號，中華民國109年4月30日第一審判決（起訴案號：
臺灣臺北地方檢察署108年度偵字第11526號），提起上訴，本院
判決如下：
    主  文
上訴駁回。
    理  由
一、公訴意旨略以：被告李盈寬於民國108年3月2日凌晨2時50分
    許，在臺北市○○區○○○路0段00巷00號前馬路上，發現告訴人
    洪姿婷遺落於地之粉紅色COACH牌皮夾1只（內有健保卡、駕
    照、提款卡、新臺幣1萬9000元、韓幣1,000元等財物，下稱
    系爭皮夾），竟意圖為自己不法之所有，將之侵占入己。嗣
    告訴人發現皮夾遺失而報警處理，始循線查獲上情。因認被
    告係涉犯刑法第337條之侵占遺失物罪嫌。
二、按犯罪事實應依證據認定之，無證據不得認定犯罪事實，刑
    事訴訟法第154條第2項定有明文。此所謂認定犯罪事實之證
    據，無論其為直接或間接證據，均須達於通常一般人均不致
    有所懷疑，而得確信其為真實之程度，始得據為有罪之認定
    ，若其關於被告是否犯罪之證明未能達此程度，而有合理性
    懷疑之存在，致使無法形成有罪之確信，根據「罪證有疑、
    利於被告」之證據法則，即不得遽為不利被告之認定。又告
    訴人之告訴，係以使被告受刑事訴追為目的，是其陳述是否
    與事實相符，仍應調查其他證據以資審認；且認定不利於被
    告之事實，須依積極證據，苟積極證據不足為不利於被告事
    實之認定時，即應為有利於被告之認定，更不必有何有利之
    證據（最高法院76年台上字第4986號判例、52年台上字第13
    00號判例、30年上字第816號判例意旨參照）。
三、公訴意旨認被告涉犯侵占遺失物罪嫌，無非係以被告之供述
    、告訴人之指訴、證人即偵辦員警葛良慶之證述、監視器翻
    拍照片4張、Uber公司108年4月5日函及其附件、車牌號碼00
    0-0000號車輛詳細資料報表等件為其主要論據。訊據被告固
    坦承有於上開時間、地點，拾起系爭皮夾之事實，惟堅決否
    認有何侵占遺失物犯行，辯稱：我撿起來之後詢問旁邊的路
    人，他說是他的，我就將該皮夾交給路人後搭車離開等語。
    辯護人為被告辯護稱：本件證明被告犯罪的主要證據，在於
    監視攝影畫面的截圖翻拍照片，及證人葛良慶、洪姿婷的證
    詞，但監視攝影器之翻拍畫面，基本上是一團黑，警員葛良
    慶所圈起來紅色部分完全看不出是否為被告，雖然證人皆說
    在看監視器畫面時，有看到被告撿拾皮包後坐上計程車離開
    ，然該畫面連被告的身體都沒有完整的拍攝，也沒有拍攝到
    皮夾，被告身體有一部分是在鏡頭之外，因此無法排除被告
    辯稱其撿拾皮夾後，立即交付站立其旁之男子等節之可能。
    再者，案發現場尚有其他的攝影機存在，被告於警詢中亦曾
    表示，希望可以調閱現場其他的監視器，但警方並未調取巷
    口或是距離比較遠的，可以看得到完整現場畫面之監視攝影
    器，造成對於被告有利的證據，完全沒有辦法獲得。此外，
    案發當時雖是深夜時分，但來往車輛仍多，周邊店家之照明
    ，也都維持正常的狀態，被告實在不可能在眾目睽睽之下將
    錢包直接拿起後，直接坐上計程車離開。而唯一與本案相關
    的監視器攝影既已遺失，基於罪疑惟輕或是罪證有疑，利於
    被告原則，應予被告無罪之判決等語。
四、經查：
　㈠被告於警詢、偵查、原審及本院審理時均供承：於108年3月2
    日凌晨2時50分許，在臺北市○○區○○○路0段00巷00號前馬路
    上，拾起系爭皮夾等情不諱（見偵卷第12頁、第59頁，原審
    卷第32頁、第33頁、第72頁，本院卷第72頁），並經證人即
    告訴人於警詢及原審審理時證稱：於當日凌晨2時許，在長
    安東路1段53巷14號1樓之餐廳用餐後，要走到六條通附近續
    攤時，發現系爭皮夾遺失等情明確，復有皮夾遺落在地之監
    視器翻拍照片2張（畫面時間分別為2時43分1秒、2時46分56
    秒）在卷可稽（見偵卷第25頁），足認被告於上揭時地曾拾
    起告訴人遺失之系爭皮夾甚明。惟按刑法第337條侵占遺失
    物罪之成立，需客觀上有據為己有之侵占行為，主觀上出於
    不法所有之意圖為之，始足當之。是上揭事實雖堪認定，但
    尚不能認定被告有何將該遺失物據為己有之不法犯行。
　㈡依據卷附之監視器翻拍照片4張，畫面時間當日2時43分1秒之
    編號1照片內容顯示系爭皮夾已掉落在地上，畫面時間當日2
    時46分56秒之編號2照片內容為系爭皮夾遭不知名路人以腳
    踢開（見偵卷第25頁），畫面時間當日2時53分58秒之編號3
    照片及當日2時54分06秒之編號4照片（見偵卷第27頁），該
    翻拍畫面過於昏暗而無法辨識該人之面貌，但被告坦承當時
    於該處準備搭車之情明確，故該名過街並上車之路人即為被
    告。檢察官雖以編號4照片主張被告撿拾系爭皮夾後立即上
    車云云，但被告否認此情，而編號4照片因錄影本身受限於
    攝錄角度範圍及現場光線、環境光源干擾（透過電腦翻拍照
    片後又再一次受翻拍角度及光線影響而失真），停於該處之
    自用小客車右後車尾燈光亮，被告所在處昏暗，且攝錄範圍
    並未完整拍攝到被告，故畫面模糊，完全無法辨識被告舉動
    ，顯難憑該翻拍畫面認定有彎腰撿拾系爭皮夾後起身，隨即
    上車離去之情事。
　㈢又按偵查犯罪機關合法取得與案情有關之現場監視錄影，其
    內容可為證據，依刑事訴訟法第165條之1第2項規定，其調
    查方式應以適當之設備，顯示聲音、影像、符號或資料，使
    當事人、辯護人辨認或告以要旨。而實務上為方便證據檢視
    ，將該錄影內容定格擷圖列印成書面，以文書方式顯示錄影
    內容，該擷圖或翻拍畫面係派生自原始證據之錄影檔案而來
    ，雖透過書證之調查方式踐行調查證據之程序，但擷圖為定
    格之畫面，與動態錄影不同，擷圖未擷取之部分，倘有爭執
    ，且與待證事實有重要關聯，仍應勘驗該原始錄影踐行調查
    證據之程序。故如該錄影原始檔案已滅失或因保存不善而無
    法勘驗重現畫面，即不能憑臆測而填補該未經擷取顯示之內
    容。查本案之現場監視錄影光碟業已於偵查中遺失而不存在
    一節，業據證人葛良慶證述在卷（見原審卷第58頁），並有
    其108年4月15日出具之職務報告在卷可憑（見偵卷第23頁）
    ，無法勘驗重現完整畫面，而被告及辯護人對於被告上車前
    究竟有無彎腰撿拾系爭皮夾後起身，隨即上車離去之情事有
    所爭執，前開編號4照片之定格畫面無法辨識被告舉動，即
    無法憑該模糊不清之翻拍照片而為不利於被告之認定。至於
    證人即告訴人洪姿婷於審理時、證人葛良慶於偵查及審理時
    固曾證述看見監視器中被告撿起系爭皮夾後直接開門上車等
    語（見偵卷第59頁，原審卷第59頁、第61頁、第65頁、第66
    頁），但證人洪姿婷於原審審理時證述：因為車子後面有擋
    到，且監視器畫面較黑暗，所以並未看見被告拿著皮夾上車
    等語（見原審卷第67頁）；證人葛良慶亦證稱：照片編號4 
    被告並未被完整拍攝到，有些地方有遮擋到等語（見原審卷
    第60頁），況且其等所稱被告撿起皮夾直接開門上車乙情，
    並非該等證人於案發現場親見親聞後，就個人感官知覺作用
    直接體驗之客觀事實而為陳述，而係觀看前述未臻清晰之錄
    影後轉述影片內容記憶之證詞，係屬派生的證據，且因欠缺
    原始之錄影資料可供驗證其證詞之真實性、可信度，本於直
    接審理原則之要求，無法以該等證詞替代錄影此項原始的證
    據方法。從而證人上揭證述不足據以認定被告有將系爭皮夾
    據為己有之侵占犯行。
　㈣至於被告辯稱拾起皮夾後詢問路邊之人，並將該皮夾交與該
    人等語，因長安東路該路段本即為餐廳、夜店林立之處，縱
    使凌晨時分，亦非人煙稀少，被告所辯並非毫無可能。況且
    被告基於不自證己罪原則，既無供述義務，否認犯罪時，就
    其辯解並不負任何證明責任，僅當檢察官指出證明方法，已
    說服法院無合理懷疑而達於確信之程度，致被告將受不利益
    之判斷時，被告就其所提出訴訟上之積極抗辯自需證明該有
    利事實可能存在，藉以動搖法院因檢察官之舉證對被告所形
    成之不利心證。然本案檢察官所舉之前揭證據方法，雖能認
    定被告曾經拾起該只皮夾，但最終有無據為己有，尚屬不明
    ，警方也未從被告處起獲任何屬於告訴人之財物，縱使該只
    遺失之皮夾遭人侵占，但行為人是否為被告，並非無疑。
五、綜上所述，檢察官所舉前揭各項證據，尚未達於通常一般之
    人均可得確信而無合理之懷疑存在之程度，無法使本院形成
    被告有罪之確信心證。此外，無其他積極證據足資證明被告
    確有公訴意旨所指犯行，即不能證明被告犯罪，揆諸前揭說
    明，自應為被告無罪之諭知。
六、原審經審理後，認依檢察官所提卷內證據資料，不能證明被
    告犯罪，而為被告無罪之諭知，核無不合，應予維持。檢察
    官上訴意旨略以：本件係依據證人即告訴人洪姿婷遺失皮夾
    地點之監視器畫面，發現係被告撿拾告訴人遺失之皮夾後，
    因而循線查獲被告，而被告對於確實有拾獲告訴人皮夾一情
    也不否認，雖其辯稱：拾獲後有問旁邊的路人，並將皮夾交
    給旁邊他人云云，然而被告確實在拾獲告訴人遺失皮夾後隨
    即上車離開，並無與他人交談動作等情，業據親眼目睹該監
    視器影片中被告全部犯罪過程之證人即承辦員警葛良慶及告
    訴人洪姿婷於審理時經隔離及交互詰問後，一致證述綦詳在
    卷，而觀諸卷內資料，亦無其他前科證據或品行證據足認證
    人2人所證述有何虛偽可能性，即便監視器光碟業經遺失而
    無從勘驗，但原審卻以無其他證據判斷證人一致證述內容與
    事實相符，也未交代證人之證述有何不可採信之處，難謂無
    違誤。又編號4之照片警方標示時間為108年3月2日上午2時0
    分，應係誤載，此對照照片內顯示時間為2019/03/02/02:54
    即明，原判決卻以此認證人葛良慶之證詞及時序有誤之翻拍
    照片不足採信，亦有違誤。為此，提起上訴，請求撤銷原判
    決，另為適法判決云云。本院查：依卷內照片編號4所示畫
    面時間，警方標註之時間確係誤載，翻拍照片之時序並無矛
    盾，但仍因其內容模糊不清，又無原始錄影可供勘驗，無法
    憑該翻拍照片為不利於被告之認定。又有關證人洪姿婷、葛
    良慶其等觀看錄影後就該內容之證詞係派生的證據，且因欠
    缺原始之錄影資料可供驗證其證詞之真實性、可信度，本於
    直接審理原則之要求，無法以該等證詞替代錄影此項原始的
    證據方法，已如前述，縱使以證人之方式踐行調查證據程序
    ，仍非合法之調查方式，檢察官此部分之上訴亦無理由。綜
    上，檢察官上訴仍執原審已詳予斟酌之證據，對於原判決已
    說明事項及屬原審採證認事職權之適法行使，逕為相異之評
    價，復未提出其他積極證據證明被告確有侵占遺失物之犯行
    ，尚難說服本院為不利於被告之認定，其上訴為無理由，應
    予駁回。
據上論斷，應依刑事訴訟法第368條，判決如主文。
本案經檢察官白勝文提起公訴，檢察官徐則賢提起上訴，檢察官
黃建麒到庭執行職務。
中　　華　　民　　國　　109 　年　　7 　　月　　29　　日
                  刑事第六庭  審判長法　官  劉方慈
                                    法　官  朱嘉川
                                    法　官  許曉微
以上正本證明與原本無異。
不得上訴。
                                    書記官  徐仁豐
中　　華　　民　　國　　109 　年　　7 　　月　　29　　日